ACORDAO-COMPLETO-2554019

ACÓRDÃO 2384/2022 ATA 41/2022 - PLENÁRIO

VISTOS, relatados e discutidos estes autos em que se aprecia recurso de revisão interposto contra o Acórdão 4988/2019-TCU-Segunda Câmara,
ACORDAM os Ministros do Tribunal de Contas da União, reunidos em sessão do Plenário, ante as razões expostas pelo Relator e com fundamento nos arts. 32, inciso III, e 35 da Lei 8.443/1992 c/c o art. 288 do Regimento Interno do TCU, em: 
9.1. conhecer do presente recurso de revisão e, no mérito, dar-lhe provimento, para tornar insubsistente o acórdão recorrido;
9.2. julgar regulares com ressalva as contas do Sr. Moacir José Bezerra Mota, dando-lhe quitação, com fundamento nos arts. 1º, inciso I, 16, inciso II, 18 e 23, inciso II, da Lei 8.443/1992;
9.3. julgar regulares as contas da empresa Lopes e Melo Ltda., dando-lhe quitação plena, com fundamento nos arts. 1º, inciso I, 16, inciso I, 17 e 23, inciso I, da Lei 8.443/1992;
9.4. dar ciência desta deliberação ao recorrente, aos responsáveis e à Procuradoria da República no Estado de Roraima.

Recurso de revisão interposto contra decisão de irregularidade das contas, débito e multa, em razão da impugnação total das despesas atinentes a contrato de repasse celebrado para a construção de uma praça pública e de um Centro de Turismo na municipalidade.

Município de Amajari/RR.

3. Interessados/Responsáveis/Recorrentes:
3.1. Interessados: Caixa Econômica Federal (00.360.305/0001-04); Ministério do Turismo (05.457.283/0001-19).
3.2. Responsáveis: Construtora Royal Ltda. (05.684.728/0001-01); Moacir José Bezerra Mota (XXX.633.682-XX).
3.3. Recorrente: Ministério Público junto ao Tribunal de Contas da União, por meio do Subprocurador-Geral Paulo Soares Bugarin.

13.1. Ministros presentes: Bruno Dantas (na Presidência), Walton Alencar Rodrigues, Benjamin Zymler, Augusto Nardes (Relator), Vital do Rêgo, Jorge Oliveira e Antonio Anastasia.
13.2. Ministros-Substitutos convocados: Augusto Sherman Cavalcanti e Marcos Bemquerer Costa.
13.3. Ministro-Substituto presente: Weder de Oliveira.

AUGUSTO NARDES

Ministro-Substituto Marcos Bemquerer Costa.

Adoto como relatório, com ajustes de forma, a instrução lavrada no âmbito da Secretaria de Recursos - Serur (peça 88) , a qual contou com a anuência do escalão dirigente da unidade técnica (peças 89 e 90) e do Ministério Público junto a este Tribunal (peça 91) :
"INTRODUÇÃO
1. Trata-se de recurso de revisão interposto pelo Procurador do Ministério Público junto ao Tribunal de Contas da União (TCU) , Paulo Soares Bugarin (peça 69) , contra o Acórdão 4988/2019-TCU-Segunda Câmara (peça 26) , relatado pelo Ministro Marcos Bemquerer Costa, nos seguintes termos:
ACORDAM os Ministros do Tribunal de Contas da União, reunidos em sessão da 2ª Câmara, ante as razões expostas pelo Relator, em:
9.1. com fundamento nos arts. 1º, inciso I, 16, inciso III, alíneas b e c, e 19, caput, da Lei 8.443/1992, julgar irregulares as contas do Sr. Moacir José Bezerra Mota e da empresa Lopes e Melo Ltda.;
9.2. condenar o Sr. Moacir José Bezerra Mota ao pagamento das quantias a seguir especificadas, com a fixação do prazo de quinze dias, a contar da notificação, para comprovar, perante o Tribunal (art. 214, inciso III, alínea a, do Regimento Interno) , o recolhimento das dívidas aos cofres do Tesouro Nacional, atualizadas monetariamente e acrescidas dos juros de mora, calculados a partir das datas discriminadas, até a data do recolhimento, na forma prevista na legislação em vigor: 
	Data 
	Valor Original (R$) 

	13/06/2012
	402.096,33

	 07/12/2012
	195.038,01

	08/02/2013
	181.541,59

	07/10/2013
	77.830,09

9.3. condenar a empresa Lopes e Melo Ltda. ao pagamento das quantias a seguir especificadas, com a fixação do prazo de quinze dias, a contar das notificações, para comprovar, perante o Tribunal (art. 214, inciso III, alínea a, do Regimento Interno) , o recolhimento das dívidas aos cofres do Tesouro Nacional, atualizadas monetariamente e acrescidas dos juros de mora, calculados a partir das datas discriminadas, até a data do recolhimento, na forma prevista na legislação em vigor:
	Data 
	Valor Original (R$) 

	07/10/2013
	 66.846,62

	17/04/2014
	129.034,71 

9.4. aplicar ao Sr. Moacir José Bezerra Mota e à empresa Lopes e Melo Ltda., de forma individual, a multa prevista no art. 57 da Lei 8.443/1992, respectivamente, nos valores de R$ 125.000,00 (cento e vinte e cinco mil reais) e R$ 25.000,00 (vinte e cinco mil reais) , fixando-lhes o prazo de 15 (quinze) dias, a contar das notificações, para comprovarem, perante o Tribunal (art. 214, inciso III, alínea a, do Regimento Interno) , o recolhimento das dívidas aos cofres do Tesouro Nacional, atualizadas monetariamente desde a data do presente acórdão até a do efetivo recolhimento, se forem pagas após o vencimento, na forma da legislação em vigor;
9.5. autorizar, caso requerido, nos termos do art. 26 da Lei 8.443/1992, c/c o art. 217 do Regimento Interno/TCU, o parcelamento das dívidas em até 36 (trinta e seis) parcelas mensais e sucessivas, sobre as quais incidirão os correspondentes acréscimos legais (débito: atualização monetária e juros de mora; multa: atualização monetária) , esclarecendo aos responsáveis que a falta de pagamento de qualquer parcela importará no vencimento antecipado do saldo devedor, sem prejuízo das demais medidas legais;
9.6. autorizar, desde logo, nos termos do art. 28, inciso II, da Lei 8.443/1992, a cobrança judicial das dívidas, caso não atendidas as notificações;
9.7. enviar cópia deste Acórdão à Procuradoria da República no Estado de Roraima, nos termos do § 7° do art. 209 do Regimento Interno do TCU, para a adoção das medidas que entender cabíveis.
HISTÓRICO
2. A Tomada de Contas Especial (TCE) sob comento foi instaurada pela Caixa Econômica Federal - Caixa, em desfavor de Moacir José Bezerra Mota, ex-Prefeito do Município de Amajari/RR, em razão da impugnação total das despesas atinentes ao Contrato de Repasse 336.472-10/2010 (peça 1, p. 21-32) .
2.1. Para a execução da avença, que teve por objeto 'a construção de uma praça pública e de um Centro de Turismo', foi previsto o repasse de até R$ 1.199.250,00 pela concedente, sendo que a liberação da verba federal aconteceu de acordo com o cronograma de execução financeira e com o plano de aplicação constantes do Plano de Trabalho, e R$ 24.500,00 corresponderiam à contrapartida financeira do convenente. 
2.2. Do total de recursos federais desbloqueados foi sacado pelo responsável o montante de R$ 1.052.387,35 para o pagamento dos serviços e/ou de obras realizadas (peça 2, p. 19) , sendo que, no tocante à contrapartida, o município de Amajari/RR executou o total de R$ 22.376,21.
2.3 A vigência inicial do ajuste abrangia o período de 20/8/2010 a 20/8/2011, tendo sido prorrogada, posteriormente, por meio de termos aditivos e de ofício, até 30/12/2017, com data limite para prestação de contas em 29/1/2018 (peça 1, p. 31 e peça 2, p. 28) . 
2.4. Após a vistoria in loco da Caixa (Relatório de Acompanhamento - RAE Setor Público) , realizada em 26/12/2013 (peça 1, p. 78-85) , restou constatado o percentual realizado de 88,65%, não tendo sido cumprido o objetivo previsto no plano de trabalho ou tampouco alcançado o benefício social esperado.
2.5. A Caixa elaborou, assim, o Relatório de Tomada de Contas Especial (peça 2, p. 18-21) que informou que o estágio em que o empreendimento se encontrava não apresentava funcionalidade alguma, indicando prejuízo ao erário federal no valor original de R$ 1.052.387,35, relativo aos recursos desbloqueados que foram sacados pelo responsável para execução do objeto pactuado.
2.6. No âmbito desta Corte de Contas, o processo foi instruído pela Secretaria de Tomada de Contas Especial (Secex-TCE) que, por meio de delegação de competência do Relator, efetuou a citação solidária de Moacir José Bezerra Mota e da Empresa Lopes e Melo Ltda. por uma parte do débito e a citação apenas do ex-prefeito pelo restante das parcelas de recursos federais que foram liberadas e utilizadas, além de realização de audiência desse gestor (peças 4 a 6, 9, 11, 17 e 19) .
2.7. Efetuadas as comunicações de praxe, somente a empresa Lopes e Melo Ltda. carreou ao processo suas alegações de defesa (peça 21) , que foram devidamente examinadas pela unidade técnica na sua instrução de mérito (peça 22) . Os argumentos oferecidos, entretanto, não foram suficientes para elidir as irregularidades.
2.8. Desse modo, o processo foi apreciado por meio do Acórdão 4988/2019-TCU-Segunda Câmara (peça 26) , relatado pelo Ministro Marcos Bemquerer Costa, que julgou irregulares as contas dos responsáveis, condenando-os ao débito apurado e aplicando-lhes multa, na forma transcrita na introdução acima.
2.9. Após a prolação do sobredito acórdão, todavia, a Caixa remeteu ao TCU o Parecer emitido pela GIGOV Boa Vista (peça 42, p. 2-5) , por meio do qual a entidade atesta a plena execução física e a regularidade da gestão financeira das obras de construção da praça pública e do centro de turismo custeadas pelo Contrato de Repasse 336.472-10/2010, objeto de análise nos presente autos.
2.10. Após o exame do documento pelo Serur (peça 43) , por meio do Acórdão 574/2020-TCU-Primeira Câmara, Rel. Marcos Bemquerer, o TCU deliberou receber o documento encaminhado pela Caixa como mera petição e, nos termos do art. 48, parágrafo único da Resolução 259/2014, enviá-lo para exame da unidade técnica e adoção das medidas pertinentes (peça 48) . 
2.11. A unidade técnica, após análise da peça recebida como mera petição, mediante delegação de competência do relator, diligenciou à Caixa para que encaminhasse documentos e informações comprobatórias ainda necessárias ao saneamento dos autos referente ao pagamento indevido de R$ 195.881,330 e à falta de prestação de contas da 5ª e última parcela dos recursos desbloqueados (peça 52) . 
2.12. Com base na resposta da Caixa à diligência, que concluiu não restarem pendências a impedir a conclusão de que os recursos repassados ao Município de Amajari/RR foram aplicados no objeto contratado, com funcionalidade, e gerando o benefício esperado, a unidade técnica propôs o encaminhamento dos autos ao MP/TCU para avaliar a conveniência e oportunidade de interposição de recurso, nos termos dos arts. 33 a 35, da Lei 8.443/1992 (peça 64) . 
2.13. Dessa forma, e tendo como fundamento as informações inéditas carreadas ao feito, o MP/TCU interpôs o presente recurso de revisão (peça 69) , requerendo que o Tribunal (peça 69, p. 3) :
a) conheça do presente recurso de revisão e reabra as contas tratadas no TC Processo 000.379/2018-2, julgadas irregulares por meio do Acórdão 4988/2019-TCU-Segunda Câmara;
b) determine a realização das medidas cabíveis e necessárias ao processamento deste recurso de revisão e, caso venha a confirmar, ao fim, a insubsistência das irregularidades que deram ensejo à condenação de Moacir José Bezerra Mota e da Empresa Lopes e Melo Ltda., torne sem efeito o referido Acórdão e, com fundamento no que dispõem os arts. 1, inciso 1 e 16, inciso II, da Lei 8.443/92, julgue regulares com ressalva as contas dos responsáveis, dando-lhes quitação.
2.14. Preliminarmente ao exame do recurso, a Serur propôs a abertura de oportunidade ao ex-prefeito Moacir José Bezerra e à Empresa Lopes e Melo Ltda. para que apresentassem argumentos e documentos adicionais a fim de, caso desejassem, reforçar os argumentos recursais já apresentados pelo MP/TCU.
2.15.  Por meio do despacho de conclusão das comunicações processuais à peça 83, verificou-se que Moacir José Bezerra e à então Empresa Lopes e Melo Ltda., hoje Construtora Royal, foram notificados para, se desejassem, apresentarem as contrarrazões em homenagem aos princípios do contraditório e da ampla defesa, mas, tendo tomado ciência conforme AR às peças 81 e 82, passado o prazo regulamentar, não se manifestaram.
2.16. Em virtude de o Procurador Paulo Soares Bugarin ter sido o autor do recurso de revisão (peça 69) , promoveu-se sorteio de novo membro do MP/TCU (peça 74) para atuação como custos legis.
2.17. Dessa forma, passa-se ao exame do mérito do recurso de revisão.
ADMISSIBILIDADE
3. Reitera-se o exame preliminar de admissibilidade (peça 71) , ratificado pelo Relator, Ministro Augusto Nardes (peça 75) , que concluiu pelo conhecimento do recurso, sem efeito suspensivo, eis que preenchidos os requisitos processuais aplicáveis à espécie.
MÉRITO
4. Delimitação
4.1. Constitui objeto do recurso avaliar se:
a) as informações e os documentos apresentados pela Caixa (peças 42 e 57-62) são aptos a demonstrar a insubsistência das irregularidades que deram ensejo à condenação de Moacir José Bezerra Mota e da empresa Lopes e Melo Ltda.;
b) cabe o julgamento pela regularidade com ressalva das contas dos responsáveis. 
5. Se as informações e os documentos apresentados pela Caixa são aptos a demonstrar a insubsistência das irregularidades que deram ensejo à condenação de Moacir José Bezerra Mota e da então Empresa Lopes e Melo Ltda. (peça 42, 57 a 62 e 69) . 
5.1. O MP/TCU defende que os novos documentos juntados pela Caixa demonstram que não mais subsistem as irregularidades que ensejaram a condenação dos responsáveis, com base nos seguintes argumentos:
a) o Parecer emitido pela GIGOV Boa Vista atestou a plena execução física e a regularidades da gestão financeira das obras de construção de uma praça pública e de um centro de turismo custeadas pelo Contrato de Repasse 336.472-10/2010;
b) nos referidos documentos, a Caixa esclareceu que a Prefeitura de Amajari/RR apresentou a prestação de contas dos recursos públicos, as quais foram analisadas e consideradas regulares pela entidade fiscalizadora;
c) foram juntados aos autos: Planilha Reprogramada, Parecer de Reprogramação, 19º Termo Aditivo de Reprogramação, Boletim de Medição 05 e Relatório de Acompanhamento de Engenharia, o qual contém o relatório fotográfico das obras finalizadas (peças 58-62) ;
 d) no que concerne ao superfaturamento de pagamento por serviços não executados, o MP/TCU transcreve trecho da peça 57, em que a Caixa esclarece, em síntese, que o município realizou ajustes por meio da apresentação de proposta de reprogramação contratual que foi aceita pela Caixa, resultando na execução dos serviços previstos, tendo sido sanadas as irregularidades anteriormente apontadas pela CGU;
e) diante dos ajustes efetuados, a Caixa concluiu que não houve pagamentos realizados por serviços não executados.
Análise
5.2. Assiste razão ao recorrente, como será demonstrado. A condenação dos responsáveis ocorreu por conta das irregularidades a seguir (peça 4, p. 5-10) que foram consignadas pela unidade técnica, com base no relatório do tomador de contas (peça 2, p. 18-21) :
a) em relação à Moacir José Bezerra Mota:
a.1) não conclusão do objeto pactuado no Contrato de Repasse 336.472-10/2010, tendo por objeto a construção de uma praça pública e um centro de turismo no Município de Amajari/RR, conforme o Plano de Trabalho, a despeito da existência de recursos disponíveis, observando-se a falta de funcionalidade dos serviços parcialmente executados, o que originou débito no valor total repassado (R$ 1.052.387,35) ;
a.2) não cumprimento do prazo originalmente estipulado para prestação de contas;
b) em relação à empresa contratada, à época, Lopes e Melo Ltda.: recebimento de valores por serviços não executados, conforme a seguir:
	Data
	Valor

	7/10/2013
	66.846,62

	17/4/2014
	129.034,71

5.3. Registra-se que foi realizada audiência de Moacir José Bezerra Mota em razão do não cumprimento do prazo originalmente estipulado para prestação de contas, especificamente a quinta e última parcela dos valores transferidos, porém apesar de regularmente citado e ter sido notificado em audiência, conforme Ofícios 894 e 896/2018 (peças 11 e 9, respectivamente) e AR's de peças 12 e 13, transcorrido o prazo regimental, permaneceu silente, sendo considerado revel, nos termos do art. 12, §3º, da Lei 8.443/1992. Dessa forma, essa irregularidade persiste, embora não envolva débito.
5.4. O débito imputado à empresa contratada teve origem nos apontamentos realizados pela CGU, oriundos do Relatório de Demandas Externas 00221.000541/2013-66 que tratou de auditoria no Município de Amajari/RR, no exercício de 2011 (peça 2, p. 46-88) , a qual constatou, em relação ao contrato de repasse sob comento:
a) pagamento indevido de R$ 195.881,33 referente à inexecução total do serviço de concreto não estrutural para calçadas e à inexecução parcial do serviço de calçada em concreto de espessura e=7cm (peça 2, p. 81) , visto que houve a medição e pagamento dos serviços discriminados nos itens 3.2.2 e 3.2.3 da planilha de orçamento da empreiteira Lopes e Melo Ltda. (CNPJ 05.684.728/0001-01) , sendo: 
a.1.) o item 3.2.2 corresponde aos serviços 'concreto não estrutural, preparo c/betoneira consumo cimento=210 kg/m³ para calçadas; e
a.2) o item 3.2.3 se refere aos serviços 'execução de calçada em concreto 1:3:5 (fck=l2MPA) preparo mecânico, e= 7cm.
b) tanto nas calçadas como nos pátios concretados em placas só há uma camada de concreto de espessura 7cm, ou seja, os serviços previstos no subitem 3.2.2 (Concreto não estrutural, preparo e/betoneira consumo cimento=210kg/m3 para calçadas) não foram realizados;
c) verificou-se que parte do subitem 3.2.3 (Execução de calçada em concreto 1:3:5 (fck= 12 MPA) preparo mecânico, e=7cm) , nesses lugares, também não foi realizado; foi contatado apenas uma camada de concreto de 7cm nas calçadas e nos pátios concretados em placas. 
5.5. Segundo o relatório do Tomador de Contas, de 14/12/2016 (peça 2, p. 18-21) :
a) a TCE foi instaurada em 13/12/2016, com base no Relatório de Acompanhamento de Engenharia (RAE) de 26/12/2013, referente à vistoria in loco, quando verificou-se a execução de 88,65% do objeto previsto, percentual insuficiente para cumprir os objetivos previstos no Plano de Trabalho, pois não apresenta funcionalidade, nem gera o benefício esperado (peça 2, p. 11) ;
b) a esse respeito, em 11/5/2015, o então prefeito foi notificado para concluir o objeto ou efetuar a devolução dos recursos, porém, tendo tomado ciência da notificação, não houve manifestação de sua parte;
c) o ex-prefeito foi responsabilizado pelo valor total dos recursos repassados em função da não conclusão do objeto pactuado.
5.6. Ocorre que, segundo o Parecer da Gerência Executiva e Negocial de Governo de Boa Vista/RR (GIGOV Boa Vista) , de 23/10/2019 (peça 42, p. 4-5) , houve alteração em relação ao contrato de repasse, a saber: 
a) após a instauração da TCE por não execução parcial do objeto contratado, em 28/6/2018 e 27/11/2018, foram apresentados planos de ação para a retomada da execução do objeto, os quais, tendo sido analisados, ainda careciam de diversos ajustes;
b) em 21/2/2019, após a apresentação da documentação técnica com diversos ajustes, foi concluída a análise da 2ª reprogramação do contrato, sendo considerada apta sob os aspectos de engenharia;
c) com a reprogramação, o valor do objeto do contrato passou a ser de R$ 1.207.057,95;
d) em 12/3/2019, foi apresentado Boletim de Medição Final, cuja aferição foi realizada em 21/3/2019, no valor de R$ 123.730,567 (10,25%) , totalizando 100% da execução do objeto, correspondente a R$ 1.207.057,95;
e) a prestação de contas foi entregue, embora intempestivamente, via Plataforma +Brasil, em 6/9/2019, tendo sido analisado e concluído que os documentos e informações registrados no Siconv se encontram em consonância com a legislação vigente, principalmente sob o aspecto contábil;
f) houve execução física e financeira do contrato, não restando pendências a relatar acerca de sua execução;
g) o referido objeto cumpriu com os objetivos previstos no plano de trabalho, atingindo o objetivo social esperado;
h) a Caixa aprovou a prestação de contas em 9/9/2019.
5.7. A unidade técnica analisou o Parecer da GIGOV/BV e concluiu pela necessidade de diligenciar à Caixa para obtenção de documentos e informações complementares para possibilitar a verificação da possibilidade de alteração do acórdão condenatório, por meio de recurso após prévia avaliação do MP/TCU. 
5.8. Com a reanálise dos autos, após complementação dos documentos e informações solicitados por meio de diligência, a unidade técnica verificou, em relação às seguintes irregularidades anteriormente apontadas e transcritas nos subitens 5.2 e 5.4 retros (peça 64, p. 8-9) :
	Irregularidade
	Situação após a diligência

	não conclusão, por Moacir José Bezerra Mota, do objeto pactuado no Contrato de Repasse 336.472-10/2010, tendo por objeto a construção de uma praça pública e um centro de turismo no Município de Amajari/RR, conforme o Plano de Trabalho, a despeito da existência de recursos disponíveis, observando-se a falta de funcionalidade dos serviços parcialmente executados, o que originou débito no valor total repassado (R$ 1.052.387,35) ;
	a Caixa esclareceu que, após a aprovação da reprogramação proposta pelo gestor, todos os serviços foram executados em sua totalidade, estando o contrato com obra concluída em 100%, conforme Planilha Reprogramada (anexo 1, v. peça 58) , Parecer de Reprogramação (anexo 2, v. peça 59) , 19º Termo Aditivo da Reprogramação (anexo 3, v. peça 60) , Boletim de Medição 05 (anexo 4, v. peça 61) , RAE - Relatório de Acompanhamento de Engenharia - 100% (anexo 5, v. peça 62) , cujos documentos refletem os valores efetivamente propostos, aferidos e pagos  (peça 57, p. 2) .

	não cumprimento do prazo originalmente estipulado para prestação de contas por Moacir José Bezerra Mota;
	De acordo com o Parecer GIGOV BV, a prestação de contas foi entregue, embora intempestivamente, via Plataforma +Brasil, em 6/9/2019, tendo sido analisado e concluído que os documentos e informações registrados no Siconv se encontram em consonância com a legislação vigente, principalmente sob o aspecto contábil.

	pagamento indevido de R$ 195.881,33 referente à inexecução total do serviço de concreto não estrutural para calçadas e à inexecução parcial do serviço de calçada em concreto de espessura e=7cm (peça 2, p. 81) , visto que houve a medição e pagamento dos serviços discriminados nos itens 3.2.2 e 3.2.3 da planilha de orçamento da empreiteira Lopes e Melo Ltda. (CNPJ 05.684.728/0001-01) , sendo: 
- o item 3.2.2 corresponde aos serviços 'concreto não estrutural, preparo c/betoneira consumo cimento=210 kg/m³ para calçadas - tanto nas calçadas como nos pátios concretados em placas só há uma camada de concreto de espessura 7cm, ou seja, os serviços previstos no subitem 3.2.2 (Concreto não estrutural, preparo e/betoneira consumo cimento=210kg/m3 para calçadas) não foram realizados; e
- o item 3.2.3 se refere aos serviços 'execução de calçada em concreto 1:3:5 (fck=l2MPA) preparo mecânico, e= 7cm. - verificou-se que parte do subitem 3.2.3 (Execução de calçada em concreto 1:3:5 (fck= 12 MPA) preparo mecânico, e=7cm) , nesses lugares, também não foi realizado; foi contatado apenas uma camada de concreto de 7cm nas calçadas e nos pátios concretados em placas. 
	Na reprogramação o serviço de concreto não estrutural (item 3.2.2) para calçadas foi suprimido do orçamento na sua totalidade, conforme item 3.2.2 da Planilha Reprogramada, sendo excluído o valor total do serviço (peça 57, p. 2) .
O serviço de calçada em concreto espessura e=7cm (item 3.2.3) foi executado na sua totalidade na retomada da obra, após o período de paralisação, conforme item 3.2.3 do Boletim de Medição nº 05, atestado pela fiscalização do Convenente e aferição final do empreendimento realizada pela Caixa, consolidada no RAE 05, conforme Boletim de Medição Final (peça 57, p. 2) .

5.9. Diante dos novos elementos, a Unidade técnica concluiu que a Caixa, na condição de Agente Operador e representante do Ministério do Turismo, enviou a esta Corte elementos suficientes no sentido de que os recursos federais foram regularmente aplicados no objeto do Contrato de Repasse 336.472-10/2010 (peça 1, p. 21-32) , celebrado entre o Ministério do Turismo e o Município de Amajari/RR, que consistiu na construção de uma praça pública e um centro de turismo no município, com vigência estipulada para o período de 20/8/2012 a 5/6/2015 (peça 1, p. 54) .
5.10. Assim, tendo em vista o reexame dos autos pela unidade técnica, como consta detalhadamente da instrução à peça 64, que concluiu pelo cumprimento da execução física e financeira do objeto do Contrato de Repasse 336.472-10/2010, fica demonstrada a insubsistência das irregularidades que deram ensejo à condenação, pela irregularidade das contas, de Moacir José Bezerra Mota e da então Empresa Lopes e Melo Ltda., o que afasta o débito imputado aos responsáveis. 
6. Se cabe o julgamento pela regularidade com ressalva das contas dos responsáveis.
6.1. O MP/TCU defende que as contas dos responsáveis devem ser julgadas regulares com ressalva, no caso de insubsistência das irregularidades que deram ensejo à condenação de Moacir José Bezerra Mota e da empresa Lopes e Melo Ltda.
Análise
6.2. Assiste razão ao recorrente. Conforme consta do subitem 9.1 do acórdão recorrido, as contas de Moacir José Bezerra Mota foram julgadas irregulares com base nas seguintes ocorrências constantes das alíneas 'b' e 'c' do art. 16, da Lei 8.443/1992:
 (...) 
b) prática de ato de gestão ilegal, ilegítimo, antieconômico, ou infração à norma legal ou regulamentar de natureza contábil, financeira, orçamentária, operacional ou patrimonial;
c) dano ao Erário decorrente de ato de gestão ilegítimo ao antieconômico;
6.3. Segundo o Parecer GIGOV Boa Vista ( (peça 42, p. 2-5) , a prestação de contas foi entregue, embora intempestivamente, via Plataforma +Brasil, em 6/9/2019, tendo sido analisado e concluído que os documentos e informações registrados no Siconv se encontravam em consonância com a legislação vigente.
6.4. Entretanto, se observa, no caso, o descomprometimento do responsável em cumprir os prazos estipulados no contrato de repasse e em atender a audiência, mesmo tendo sido expressamente inquirido no ofício de audiência (peça 9) , com AR datado de 14/8/2018 (peça 13) , momento em que já havia apresentado à Caixa a 1ª proposta de repactuação, conforme consta do Parecer GIGOV Boa Vista.
6.5. Embora o débito tenha sido sanado, persiste a irregularidade de não ter sido cumprido o prazo original de entrega da prestação de contas. A esse respeito, no voto condutor do acórdão condenatório, o relator afastou a multa do artigo 58, conforme trecho transcrito a seguir:
21. Cabível, ainda, diante da gravidade dos fatos narrados, imputar ao aludido responsável a multa insculpida no art. 57 da Lei 8.443/1992. Contudo, em que pese a Secex-TCE ter realizado também a audiência do Sr. Moacir José Bezerra Mota, afasto a possibilidade de apená-lo duas vezes, uma com base no dispositivo retromencionado e, ainda, no art. 58, inciso II, do mesmo diploma legal, sancionando-o, apenas, com fundamento na multa proporcional ao débito que lhe está sendo imputado, por entender que tal apenação é suficiente, consoante a reprovabilidade de sua conduta. 
6.6. Contudo, não há como manter o julgamento pela irregularidade de suas contas, ante o saneamento das irregularidades que fundamentaram sua condenação (alíneas 'b' e 'c', do artigo 16, inciso III, da Lei 8.443/1992) . 
6.7. Assim, cabe o julgamento pela regularidade com ressalva das contas de Moacyr José Bezerra Mota, considerando a insubsistência do débito e o saneamento das ocorrências que causaram sua condenação, com exceção do fundamento que ocasionou a audiência, qual seja, o não cumprimento dos prazos originalmente estipulados para a entrega da prestação de contas. 
6.8. Quanto à empresa contratada, considerando a insubsistência do débito a ela imputado e a inexistência de outras irregularidades, cabe dar provimento ao presente recurso para afastar o débito imputado à então Empresa Lopes e Melo Ltda., bem como a multa que lhe foi aplicada, julgando regulares as suas contas e dando-se lhe quitação. 
CONCLUSÃO
7. Com base nos elementos dos autos, conclui-se que:
a) considerando o reexame dos autos pela unidade técnica, relatado detalhadamente na instrução à peça 64, o qual concluiu pelo cumprimento da execução física e financeira do objeto do Contrato de Repasse 336.472-10/2010, fica demonstrada a insubsistência das irregularidades que deram ensejo ao julgamento pela irregularidade das contas de Moacir José Bezerra Mota e da então Empresa Lopes e Melo Ltda., o que afasta o débito imputado aos responsáveis;
b) cabe o julgamento pela regularidade com ressalva das contas de Moacyr José Bezerra Mota, afastando-se o débito e a multa a ele imputados, considerando a insubsistência do débito e o saneamento das ocorrências que causaram sua condenação, com exceção do fundamento que ocasionou a audiência, qual seja, o não cumprimento dos prazos originalmente estipulados para a entrega da prestação de contas;
c) considerando a insubsistência do débito imputado à Empresa Lopes e Melo Ltda, cabe afastar o débito, bem como a multa que lhe foi aplicada, julgando regulares as suas contas e dando-se lhe quitação.
7.1. Assim, deve ser conhecido e dado provimento ao recurso de revisão interposto pelo MP/TCU contra o Acórdão 4988/2019-TCU-Segunda Câmara, tornando-o insubsistente, bem assim como deve ser proferido novo acórdão, desta vez para:
a) julgar regulares com ressalva as contas de Moacir José Bezerra Mota;
b) julgar regulares as contas da então Empresa Lopes e Melo Ltda. dando-se lhe quitação plena. 
PROPOSTA DE ENCAMINHAMENTO
8. Diante do exposto, submete-se à consideração superior a análise deste recurso de revisão interposto pelo Ministério Público junto ao TCU, contra o Acórdão 4988/2019-TCU-Segunda Câmara, para propor, com base nos artigos 32, inciso III, e 35, inciso III, da Lei 8.443/1992: 
a) conhecer do recurso de revisão, para, no mérito, dar-lhe provimento;
b) em consequência ao disposto no subitem precedente:
b.1) tornar insubsistente o Acórdão 4988/2019-TCU-Segunda Câmara; 
b.2) julgar regulares com ressalva as contas de Moacir José Bezerra Mota, dando-lhe quitação, nos termos do art. 18, da Lei 8.443/1992; 
b.3) julgar regulares as contas da então Empresa Lopes e Melo Ltda., dando-lhe quitação plena, com fundamento no art. 17, da Lei 8.443/1992; 
c) dar ciência do acórdão que vier a ser proferido ao MP/TCU, aos responsáveis e à Procuradoria da República no Estado de Roraima".
É o Relatório.

Murilo Muraro Fracari (22.934/OAB-DF), Gryecos Attom Valente Loureiro (54.459/OAB-DF) e outros, representando Caixa Econômica Federal; Jose dos Reis Salazar Filho (1603/OAB-RR), representando Construtora Royal Ltda.

Procurador Marinus Eduardo De Vries Marsico.

TOMADA DE CONTAS ESPECIAL. CAIXA. CONTRATO DE REPASSE. EXECUÇÃO PARCIAL DO OBJETO PACTUADO. FALTA DE FUNCIONALIDADE DA PARCELA EXECUTADA. OMISSÃO NA PRESTAÇÃO DE CONTAS. NÃO COMPROVAÇÃO DA APLICAÇÃO DE RECURSOS. CITAÇÃO E AUDIÊNCIA. IRREGULARIDADE DAS CONTAS. DÉBITO. MULTA PROPORCIONAL. RECURSO DE REVISÃO. CONHECIMENTO. INSUBSISTÊNCIA DAS IRREGULIDADES. AUSÊNCIA DE DANO AO ERÁRIO. ARGUMENTOS APTOS A MODIFICAR A DELIBERAÇÃO RECORRIDA. PROVIMENTO. EXCLUSÃO DO DÉBITO E DA MULTA PROPORCIONAL. REGULARIDADE DAS CONTAS, COM RESSALVA.

TOMADA DE CONTAS ESPECIAL (TCE)

Secretaria de Recursos (Serur); Secretaria de Controle Externo de Tomada de Contas Especial (SecexTCE).

Tratam os autos, originariamente, de tomada de contas especial instaurada pela Caixa Econômica Federal - Caixa, em desfavor do Sr. Moacir José Bezerra Mota, ex-prefeito do Município de Amajari/RR, em razão da impugnação total das despesas atinentes ao Contrato de Repasse 336.472-10/2010, celebrado entre a União, por intermédio do Ministério do Turismo, representado pela Caixa, e a municipalidade, o qual objetivava "a construção de uma praça pública e de um Centro de Turismo".
2.	Com vigência de 20/8/2010 a 30/12/2017 e prazo para prestação de contas em 29/1/2018, referido ajuste previu recursos no total de R$ 1.223.750,00, sendo R$ 1.199.250,00 de origem do concedente e R$ 24.500,00 correspondente à contrapartida municipal. Do montante pactuado, a Caixa desbloqueou o total de R$ 1.083.327,38, sendo R$ 1.060.951,17 da parcela da União e R$ 22.376,21 da parcela municipal.
3.	Do total desbloqueado, a municipalidade sacou a quantia de R$ 1.052.387,35, em cinco parcelas, a saber:
	Data
	Valor (R$) 

	13/6/2012
	402.096,33

	7/12/2012
	195.038,01

	8/2/2013
	181.541,59

	7/10/2013
	144.676,71

	17/4/2014
	129.034,71

4.	No Parecer GIGOV/BV 024/2015 #10 (peça 1, fls. 4/5) , a Caixa atestou a execução física de 88,65% do total previsto, correspondendo a R$ 1.083.327,38, conforme último Relatório de Acompanhamento (peça 1, fls. 78/85) , de 26/12/2013, bem como registrou a omissão na prestação de contas da última parcela dos recursos transferidos à municipalidade.
5.	No Relatório de Tomada de Contas Especial (peça 2, fls. 18/21) , o concedente concluiu pela execução parcial do objeto pactuado e pela ausência de funcionalidade da parcela executada, resultando em prejuízo ao erário federal no valor original de R$ 1.052.387,35, relativo aos recursos desbloqueados que foram sacados pelo responsável para execução do objeto pactuado.
6.	No âmbito deste Tribunal, em instrução inicial (peça 4) , a Secretaria de Tomada de Contas Especial - SecexTCE identificou a existência de dano ao erário, resultante do pagamento por serviços não executados, apurado pela Controladoria-Geral da União - CGU após realização de auditoria na municipalidade, nos termos do Relatório de Demandas Externas 00221.000541/2013-66 (peça 2, fls. 46/88) , de 10/11/2014, conforme detalhamento a seguir:
	Item
	Descrição
	Unidade
	Quantidade
	Preço unitário (R$) 
	Preço total (R$) 

	3.2
	PASSEIO

	3.2.1
					
	3.2.2
	Concreto não estrutural, preparo c/betoneira consumo cimento=210 kg/m3 para calçadas
	m3
	527,68
	341,46
	180.181,61

	3.2.3
	Execução de calçada em concreto 1:3:5 (fck l2 MPA) , preparo mecânico, e=7cm
	m2
	492,00
	31 ,91
	15.699,72

7.	Em vista disso, promoveu a citação do Sr. Moacir José Bezerra Mota, solidariamente com a empresa Lopes e Melo Ltda., executora dos serviços, pelos valores especificados na tabela acima.
8.	Outrossim, promoveu a citação do ex-gestor pelo remanescente do total desbloqueado e sacado, devido à não conclusão do objeto pactuado, a despeito da existência de recursos disponíveis, observando-se, ainda, a falta de funcionalidade dos serviços parcialmente executados.
9.	Promoveu, ainda, a sua audiência, em razão do não cumprimento do prazo originalmente estipulado para a prestação de contas devida, especificamente a quinta e última parcela dos valores transferidos.
10.	Após analisar a defesa acostada aos autos pela empresa supracitada, tendo o ex-gestor permanecido revel, este Tribunal decidiu, mediante o Acórdão 4988/2019-TCU-Segunda Câmara, da relatoria do Ministro-Substituto Marcos Bemquerer Costa, julgar irregulares as presentes contas e condenar os responsáveis em débito, além de aplicar-lhes a multa prevista no art. 57 da Lei 8.443/1992, em razão das irregularidades descritas acima.
11. 	Examina-se, nesta oportunidade, recurso de revisão interposto contra o aludido decisum pelo Ministério Público junto a este Tribunal (peça 69) , por meio do Subprocurador-Geral Paulo Soares Bugarin, defendendo, basicamente, a insubsistência das irregularidades que deram ensejo à condenação dos responsáveis.
12.	Segundo o douto Parquet, mediante o Parecer da Gerência Executiva e Negocial de Governo de Boa Vista/RR - GIGOV Boa Vista (peça 42, fls. 4/5) , de 23/10/2019, acostados aos autos  após o trânsito em julgado do acórdão condenatório, a Caixa registrou que a municipalidade apresentou a prestação de contas devida, em 6/9/2019, a qual foi aprovada em 9/9/2019, após ateste da regularidade da execução física e financeira do contrato de repasse, do cumprimento dos objetivos previstos no plano de trabalho pactuado e do atingimento do objetivo social esperado.
13.	No caso, relativamente ao superfaturamento decorrente de pagamento por serviços não executados, esclareceu que aprovou proposta de reprogramação contratual apresentada pela municipalidade em 7/12/2018, ou seja, antes da decisão recorrida, na qual foram realizados os ajustes necessários na planilha orçamentária do contrato celebrado com a empresa Lopes e Melo Ltda., regularizando os itens impugnados pela CGU, não havendo mais que se falar em pagamento por serviços não executados.
14.	Destacou, ainda, que as obras pactuadas foram concluídas, com 100% de execução física e funcionalidade. 
15.	Na instrução de mérito (peça 88) , a Secretaria de Recursos propôs o provimento do recurso, para, em consequência, tornar insubsistente o acórdão recorrido e julgar regulares com ressalva as presentes contas, excluindo-se o débito e a multa imputados aos responsáveis.
16.	O Ministério Público junto a este Tribunal anuiu à proposta da unidade técnica (peça 91) .
17. 	No tocante à admissibilidade da peça recursal em apreço, reitero o seu conhecimento, sem efeito suspensivo, com fundamento no disposto nos arts. 32, inciso III, e 35 da Lei 8.443/1992 c/c o art. 288 do Regimento Interno deste Tribunal.
18. 	No mérito, manifesto concordância com o encaminhamento proposto pela unidade técnica, o qual contou com a anuência do douto Parquet e cujos fundamentos incorporo a estas razões de decidir, no sentido de dar provimento ao recurso de revisão, tornando insubsistente o acórdão recorrido.
19. 	Com efeito, como visto alhures, as informações e os documentos apresentados pela Caixa a este Tribunal após a prolação do acórdão condenatório (peças 42 e 57/62) são aptos a demonstrar que, antes disso, as irregularidades que motivaram a condenação dos responsáveis já se encontravam sanadas.
20.	Em vista disso, deve-se dar provimento ao presente recurso de revisão, para fins de exclusão do débito e da multa impostos aos responsáveis, e, por conseguinte, de novo julgamento das presentes contas, desta feita pela regularidade com ressalvas.
	Ante o exposto, voto no sentido de que o Tribunal acolha a minuta de acórdão que submeto à deliberação do Colegiado. 
TCU, Sala das Sessões Ministro Luciano Brandão Alves de Souza, em 26 de outubro de 2022.
Ministro JOÃO AUGUSTO RIBEIRO NARDES 
Relator